臺灣臺南地方法院民事判決　九十年度再易字第二四號
　　再審原告　甲○○
　　再審被告　乙○○
右當事人間請求侵權行為損害賠償事件，再審原告對於中華民國九十年七月二十日本
院第二審確定判決（九十年度簡上字第八三號）提起再審之訴，本院判決如左：
    主      文
再審之訴駁回。
再審訴訟費用由再審原告負擔。
    事      實
甲、再審原告方面：
一、聲明：
（一）原確定判決廢棄。
（二）再審被告應給付再審原告新台幣（下同）二十萬元，及自訴狀繕本送達之翌日
      起至清償日止，按年息百分之五計算之利息。
（三）再審及前審之訴訟費用均由再審被告負擔。
二、陳述：
（一）最高法院八十七年台上字第七八號判例明文揭示：「侵權行為所發生之損害賠
      償請求權，以有故意或過失不法侵害他人之權利為其成立要件，此觀民法第一
      百八十四條之規定自明。若其行為並無故意或過失，或其行為與損害之間無相
      當因果關係者，均無令負侵權行為損害賠償責任之可言。而所謂過失，係指行
      為人雖非故意，但按其情節，應注意、能注意而不注意，或對於侵權行為之事
      實，雖預見其發生，而確信其不發生者而言。又所謂相當因果關係，係指無此
      行為，雖必不生此損害，有此行為，通常即足生此損害，是為有因果關係，而
      如無此行為，必不生此損害，有此行為，通常亦不生此損害，自無因果關係之
      情形。」查再審原告之名譽權、信用權屬法律上應保護之權利，不容他人侵害
      ，違反保護他人（再審原告）之法律者，足證其當有故意或過失，縱無故意，
      揆諸上揭條文之意旨，亦推定其有過失。查再審被告固可為評論，然應就事論
      事，不應公然於法庭內外連續故意以前開之極盡輕污、侮辱、誹謗、虛構事實
      ，對人之身分、人格予以攻擊，嚴重損害再審原告之名譽、信用，顯非以善意
      發表言論，而為適當之評論，揆諸上揭判例意旨，再審被告明知故犯，足見其
      當有故意，縱無故意，亦有過失，尚非不罰之範圍，再審被告事後卸責之詞，
      自不可採。
（二）最高法院五十五年台上字第二０五三號判例明文揭示：「故意以背於善良風俗
      之方法，加損害於他人者，應負損害賠償責任，係指違法以及不當加損害於他
      人之行為，至於侵害何種權利，要非所問。而所謂違法以及不當，不僅限於法
      律明定之權利，即違反保護個人法益之法規，或廣泛悖反規律社會生活之根本
      原理的公序良俗者，亦同。」最高法院八十七年台上第二五０二號判例明揭：
      「誣告行為對於被誣告人之名譽、信用，亦大都有所妨礙，故誣告罪之內容，
      已將妨礙名譽及信用之犯罪吸收在內（本院二十六年滬上字第二號判例參照）
      。是行為人故意虛構事實，向司法機關為犯罪之訴追，致他人名譽、信用受有
      損害，係利用司法機關有追訴犯罪之職權，以侵害他人之權利，自屬侵權行為
      。」最高法院八十六年台上字第三０五號判例明文揭示：「不法侵害他人之身
      體、健康、名譽或自由者，被害人雖非財產上之損害，亦得請求賠償相當之金
      額，民法第一百九十五條第一項前段規定甚明。而名譽為人格之社會評價，名
      譽有無受侵害，應以社會上對其評價是否貶損以為斷。刑法上妨害名譽罪之成
      立，固以公然侮辱或意圖散布於眾而指摘或傳述足以毀損他人名譽之事為要件
      。惟在民法上，若已將足以毀損他人名譽之事表白於特定第三人，縱未至公然
      侮辱之程度，且無散布於眾之意圖，亦應認係名譽之侵害，蓋既對於第三人表
      白足以毀損他人名譽之事，則其人之社會評價，不免因而有貶損。」再審被告
      上開侮辱文詞、誣告行為及在法庭宣揚虛構之事實，鈞院張麗娟法官及相關人
      員暨一般聽眾已經閱悉其內容，再審原告之品德、聲譽、社會一般評價因而受
      有貶損，再審被告之行為顯已侵害再審原告之名譽權。從而再審原告請求再審
      被告賠償慰撫金，自屬有據。原判決置右揭事實及法規不顧，顯有民事訴訟法
      第四百九十六條第一項第一款，適用法規顯有錯誤。
（三）另查再審被告八十九年四月二十一日就八十九年度易字第四０三號再審被告因
      侵占案答辯狀載明：「本案審理中，告訴人鄭金修之陳姓同居人突於八十九年
      三月三十日午間及夜間兩度打電話給被告希望和解，提出條件要求如下：(一)本
      案純粹出於「誤會」．．．(二)鄭金修要求被告提出新台幣二百萬元幫其繳納被
      證一號協議書相關之土地增值稅，擺平本案．．．．(四)被告若不答應，請嚐入
      獄苦果。對於鄭金修上述和解之要求條件，當無屈從之理。正如鄉里傳言，本
      案係鄭金修欲藉司法利刃逼迫被告就範．．．」云云。準此，足見再審原告何
      來如再審被告所言：「現在還畏首畏尾，打電話要脅我（指再審被告）」，上
      開言詞與案件無關，再審被告於上開被訴侵占案件審理中，再審原告以證人證
      述：「被告沒有將租賃事情告訴鄭金修。鄭金修委任我請善化鎮調解委員會調
      解。是鄭金修告訴我的。調解時被告沒有提到有經過鄭金修之同意。存證信函
      也是被告和房客事先約定。當時我跟鄭金修有向吳仁村要租賃契約書，吳仁村
      不肯」。再審被告辯稱：如提出之答辯狀有詳細說明。準此，再審被告明知非
      再審原告之意卻再對再審原告之身分、人格予以攻擊，尚非不罰之範圍。以上
      如在原審訴訟程序提出，經　鈞院斟酌，必可受較有利益之裁判。再審原告迄
      今尚未逾三十日之不再變審期間，為此依據民事訴訟法第四百九十六條第一項
      第一款及第十三款之規定，提起再審之訴。
三、證據：提出最高法院八十六年度台上字第三０五號民事判決、答辯狀、訊問筆錄
    、本院九十年度簡上字第八三號民事判決各一件（以上均影本）。
乙、再審被告方面：本件未經言詞辯論，再審被告亦未提出書狀作何聲明或陳述。
丙、本院依職權調閱本院九十年度簡上字第八三號請求侵權行為損害賠償事件民事案
    卷全宗。
    理　　　由
一、再審原告主張其與再審被告間請求侵權行為損害賠償事件，經本院新市簡易庭九
    十年度新簡字第六號、本院九十年度簡上字第八三號判決其敗訴確定，再審原告
    於九十年八月二日收受本院前開民事判決，業經調取前開案卷核閱屬實，而本件
    再審原告於九十年八月二十三日依民事訴訟法第四百九十六條第一項第一款、第
    十三款規定向本院提起再審之訴，尚在三十日之不變期間內，於程序上尚無不合
    。
二、再審原告主張：再審原告之名譽權、信用權屬法律上應保護之權利，不容他人侵
    害，再審被告違反保護他人之法律者，足證其當有故意或過失，縱無故意，亦推
    定其有過失。再審被告固可評論，然應就事論事，不應公然於法庭內外連續故意
    以極盡輕污、侮辱、誹謗、虛構事實，對人之身分、人格予以攻擊，嚴重損害再
    審原告之名譽、信用，顯非以善意發表言論，而為適當之評論，再審被告明知故
    犯，足見其當有故意，縱無故意，亦有過失，再審被告之侮辱文詞、誣告行為及
    在法庭宣揚虛構之事實，鈞院張麗娟法官及相關人員暨一般聽眾已經閱悉其內容
    ，再審原告之品德、聲譽、社會一般評價因而受有貶損，再審被告之行為顯已侵
    害再審原告之名譽權。從而再審原告請求再審被告賠償慰撫金，自屬有據。原判
    決置右揭事實及法規不顧，顯有民事訴訟法第四百九十六條第一項第一款適用法
    規顯有錯誤之情形。另查再審被告就八十九年度易字第四０三號侵占案件於八十
    九年四月二十一日答辯狀載明：「本案審理中，告訴人鄭金修之陳姓同居人突於
    八十九年三月三十日午間及夜間兩度打電話給被告希望和解，提出條件要求如下
    ：(一)本案純粹出於「誤會」．．．(二)鄭金修要求被告提出新台幣二百萬元幫其繳
    納被證一號協議書相關之土地增值稅，擺平本案．．．．(四)被告若不答應，請嚐
    入獄苦果。對於鄭金修上述和解之要求條件，當無屈從之理。正如鄉里傳言，本
    案係鄭金修欲藉司法利刃逼迫被告就範．．．」云云。準此，足見再審原告何來
    如再審被告所言：「現在還畏首畏尾，打電話要脅我（指再審被告）」，上開言
    詞與案件無關，再審被告竟於上開被訴侵占案件審理中，再審原告以證人證述：
    「被告沒有將租賃事情告訴鄭金修。鄭金修委任我請善化鎮調解委員會調解。是
    鄭金修告訴我的。調解時被告沒有提到有經過鄭金修之同意。存證信函也是被告
    和房客事先約定。當時我跟鄭金修有向吳仁村要租賃契約書，吳仁村不肯」。再
    審被告辯稱：如提出之答辯狀有詳細說明。準此，再審被告明知非再審原告之意
    卻再對再審原告之身分、人格予以攻擊，尚非不罰之範圍。以上如在原審訴訟程
    序提出，經　鈞院斟酌，必可受較有利益之裁判。爰依民事訴訟法第四百九十六
    條第一項第一款及第十三款之規定，提起再審之訴，求為判決如再審之聲明等語
    。
三、再審原告於前述判決確定後，以前揭理由，提起本件再審之訴云云。惟查：
（一）再審原告主張再審被告明知故犯，足見其當有故意，縱無故意，亦有過失，尚
      非不罰之範圍，再審被告違反保護他人之法律，足證其當有故意或過失，縱無
      故意，亦推定其有過失。再審被告之侮辱文詞、誣告行為及在法庭宣揚虛構之
      事實，承審法官及相關人員暨一般聽眾已經閱悉其內容，再審原告之品德、聲
      譽、社會一般評價因而受有貶損，再審被告之行為顯已侵害再審原告之名譽權
      ，原確定判決竟為再審原告敗訴之判決，顯有適用證據法規錯誤之違法云云。
      按民事訴訟法第四百九十六條第一項第一款所謂適用法規顯有錯誤者，係指確
      定判決所適用之法規顯然不合於法律規定，或與司法院現尚有效及大法官會議
      之解釋，或最高法院尚有效之判例顯然違反者而言，最高法院六十年台再字第
      一七○號著有判例。查原確定判決就再審被告究有無故意或過失侵害再審原告
      之名譽及其他人格權乙節，係審酌台灣高等法院台南分院八十九年度上易字第
      一四八六號、第一九五三號刑事案件全卷證據資料、暨再審原告與再審被告於
      前訴訟程序所為之陳述、參以兩造間之親誼關係予以綜合研判所得之結論，此
      要屬認定事實當否之問題，難謂有何適用法規錯誤之情形。再審原告僅係對事
      實審法院關於事實之認定及證據取捨之指摘，尚不能構成再審之事由。再審原
      告此項主張，要無可取。
（二）再民事訴訟法第四百九十六條第一項第十三款所謂當事人發見未經斟酌之證物
      或得使用該證物，係指在前訴訟程序不知有該證物，現始知之，或雖知有此而
      不能使用，現始得使用者而言（最高法院三十二年上字第一二四七號及同院八
      十年度台再字第一三○號判例參照）；又依民事訴訟法第四百九十六條第一項
      第十三款之規定，對原確定判決提起再審之訴，並未主張有何發現未經斟酌之
      新證物，或得使用該證物之情事，在程序上已有未合。且所指之情事於前訴訟
      程序第一、二審業已提出並經法院斟酌；即與發現未經斟酌之新證物，得依民
      事訴訟法第四百九十六條第一項第十三款規定提起再審之訴之規定不合（最高
      法院七十九年度台上字第一八三五號判決參照）。查本件再審原告據以提起再
      審之訴之確定判決，即本院九十年度簡上字第八三號侵權行為損害賠償事件，
      業已調取台灣高等法院台南分院八十九年度上易字第一四八六號刑事案件（內
      含本院八十九年度易字第四０三號侵占案件）全卷核閱綦詳，即已就再審原告
      所稱再審被告於八十九年四月二十一日所提出之答辯狀、暨再審原告與再審被
      告於該訴訟程序所為之陳述加以斟酌，並於該判決理由第三段及第五段中詳細
      說明其論據，及再審原告之主張為何不足採之理由；並經本院調取前揭本院九
      十年度簡上字第八三號侵權行為損害賠償事件之卷宗查明屬實無訛。並無就已
      經存在並已為證據聲明之證據，而第二審並未認為不必要，而仍忽略證據聲明
      未為調查，或已為調查而未就其調查之結果予以判斷者之情形。況如前所述，
      民事訴訟法第四百九十六條第一項第十三款所謂當事人發見未經斟酌之證物或
      得使用該證物者，係指前訴訟程序事實審言詞辯論終結前已存在之證物，因當
      事人不知有此，致未經斟酌，現始知之，或雖知有此而不能使用，現始得使用
      者。惟據再審原告提出之前開答辯狀，係再審被告於八十九年四月二十一日所
      製作，暨再審原告提出之前開訊問筆錄，係再審原告與再審被告於本院八十九
      年度易字第四０三號侵占案件八十九年四月二十四日開庭時所為之陳述，是再
      審原告於八十九年四月二十四日應已知悉有該答辯狀之事，且對自己之陳述亦
      無不知悉之理，則上開證物顯非再審原告於言詞辯論終結後始發現之證物，其
      所以在前訴訟程序中未曾使用，並非客觀上有何不能使用情形存在，亦非言詞
      辯論終結後始得使用之證物，核與前開條款規定之情形不符。至於其所提之前
      揭答辯狀及訊問筆錄各一件，經本院核閱其內所載之內容以察，乃再審被告在
      其本人為刑事被告之案件（即本院八十九年度易字第四０三號侵占案件）中所
      為之防禦方法，並無足為再審被告主觀上確有故意或過失致不法侵害再審原告
      之名譽及其他人格權之證明，縱經斟酌，仍無法使再審原告受較有利之判決。
      再審原告據此主張有民事訴訟法第四百九十六條第一項第十三款之再審事由，
      非屬有據。
四、綜上所述，本件並無再審原告所主張發現未經斟酌之證物，亦無適用法規錯誤之
    情事，從而，再審原告依民事訴訟法第四百九十六條第一項第一款、第十三款之
    規定，提起本件再審之訴，請求廢棄前程序之確定判決，並判決再審被告應給付
    再審原告二十萬元及法定利息，顯無理由，不應准許。至再審原告其餘所述，係
    就前訴訟程序之取捨證據、認定事實之職權行使所為指摘，自與再審事由無關，
    併予敘明。
五、據上論結，本件再審之訴為顯無理由，依民事訴訟法第五百零二條第二項、第七
    十八條判決如主文。
中　　　華　　　民　　　國　　  九十一　　年　　　三　　　月　　 四　　 日
                                 臺灣臺南地方法院民事第一庭
~B審判長法　官  周素秋
~B　　　法　官　莊玉
~B　　　法　官　黃瑪玲
右正本證明與原本無異
本判決不得上訴
中　　　華　　　民　　　國　　  九十一　　年　　　三　　　月　　 四　　 日
~B法院書記官　 黃淑櫻
